【裁判字號】    91,簡上,182
【裁判日期】    920311
【裁判案由】    給付訂金
【裁判全文】
臺灣臺南地方法院民事判決  九十一年度簡上字一八二號
    上  訴  人  乙○○
    被上訴人    台南縣政府
    法定代理人  丙○○
    訴訟代理人  甲○○
右當事人間請求給付定金事件，上訴人對於中華民國九十一年八月三十日臺灣臺南地
方法院新營簡易庭九十一年簡上字第一八二號第一審判決提起上訴，本院判決如左：
    主  文
上訴駁回。
第二審訴訟費用由上訴人負擔。
    事  實
甲、上訴人方面：
一、聲明：求為判決：(一)原判決廢棄。(二)被上訴人應給付上訴人新台幣（下同）一十
    萬元及自起訴狀繕本送達翌日起至清償日止，按年息百分之五計算之利息。
二、陳述：除與原判決記載相同者，茲引用之外，補稱：
    (一)系爭申購須知非契約內容之一部
      原審判決認「申購貸款須知」為國民住宅買賣契約之一部，顯有違誤，蓋「申
      購貸款須知」非原審所認定之「申購須知」。法諺「列舉其一，排除其他」意
      即如以列舉方式表達，則未經列舉之部分，則不包括在內：「當事人間所訂契
      約，除與強行法令相反外，其契約所表示之意思，法院自應依據以為判斷」（
      參照十九年台上字第二五八四號）。查：
      (1)上訴人向被上訴人申購系爭房地係歷經於民國（下同）七十八年時向其申請
        承購國宅等候名冊登記，並經初複、審符合規定後依序編號列冊，且具下列
        各款條件：
        女子年滿廿二歲，男子年滿廿五歲在本縣設有戶籍者。
        本人、配偶及其共同生活之直系親屬均無自有住宅。
        符合行政院公告之收入較低家庭標準者（依行政院發布八十七年家庭平均
          年所得台灣省地區為八十五萬元以下）。
        始依其編列之優先戶、一般戶等候順序通知辦理選定國宅住宅型號至額滿為
        止，而上訴人於審閱系爭承購須知時，就將來竟可購買到哪一間房地尚屬未
        知，此由系爭承購須知所載：「依等候順序通知辦理選定國民住宅型號至額
        滿為止，選定後務必繳交定金及簽訂國宅買賣契約」、「定金：新台幣壹拾
        萬元整，於選位時繳交」，是於是時，兩造就買賣標的物及價金尚未意思表
        示一致，上訴人取得者僅為與被上訴人簽約及購買該期國宅之權利而已，所
        購之標的物及其價金須至八十八年五月十二日簽約時始告確定，職是，被上
        訴人據以主張權利之系爭承購須知確非係系爭契約內容或附件，此由系爭契
        約第十五條約定：「本契約未訂事項，依照國民住宅條例、申購貸款須知及
        有關法定規章之規定辦理」益足證之。
    (二)本件國民住宅買賣契約違反民法第二百四十七條之一、消費者保護法第十二、
      十六條及消費者保護法施行細則第十二條之規定，有違反誠信原則及顯失公平
      等情形。
      (1)按「依照當人一方預定用於同類契約之條款而訂定之契約，為左列各款之約
        定，按其情形顯失公平者，該部分約定無效：一免除或減輕預定契約條款之
        當事人之責任者。二加重他方當事人之責任者。三使他方當事人拋棄權利或
        限制其行使權利者。四其他於他方當事人有重大不利益者。」、「定型化契
        約中之條款違反誠信原則，對消費者顯失公平者，無效。定型化契約中之條
        款有下列情形之一者，推定其顯失公平：一違反平等互惠原則者。二條款與
        其所排除不予適用之任意規定之立法意顯相矛盾者。三契約之主要權利或義
        務，因受條款之限制，致契約之目的難以達成者」、「定型化契約中之一般
        條款，全部或一部無效或不構成契約內容之一部者，除去該部分，契約亦可
        成立者，該契約之其他部分，仍為有效。但對當事人之一方顯失公平者，該
        契約全部無效」及「契約之一般條款不論是否記載於定型化契約，如因字體
        、印刷或其他情事，故難以注意其存在或辨識者，該條款不構成契約之內容
        」，此民法第二百四十七條之一，消費者保護法第十二、十六條及消費者保
        護法施行細則第十二條均分別訂有明文。查：
      (2)契約是否符合誠信原則，應視其是否違背任意法規之基本規範意義，或其對
        相對人權利之限制、自己義務之減輕及是否害契約之主要目的而判斷之；而
        物之出賣人，負有移轉財產權並交付標的物之義務，物之買受人亦負有受領
        標的物及交付價金之義務。本件雙方當事人於八十八年五月十二日簽立系爭
        契約，自有前揭規定之適用；據系爭申購須知及契約內容以觀，除被上訴人
        主張權利之系爭承購須知既非明列於系爭契約第十五條內容且難以注意其存
        在，顯不構成系爭契約內容一部外，系爭契約、申購須知亦僅約定上訴人負
        有給付價金之義務，竟無有任何一條款載明雙方就系爭標的物之所有權移轉
        、交付及受領約定，然所謂買賣既係買受人依法取得物之所有權，顯見系爭
        契約之主要權利義務根本無從達成系爭契約之目的，且對上訴人一方顯失公
        平，揆諸前揭法律規定，系爭申購須知、契約自應無效。另系爭申購須知亦
        有使被上訴人免除或減輕預定契約條款責任、加重上訴人責任、使上訴人拋
        棄或限制行使權利、違反平等互惠等之違反誠信原則情事，亦應無效無疑。
      (3)退萬步言，買賣契約之主要權利義務既係出賣人為移轉財產權、交付標的物
        ，買受人為給付價金、受領標的物，本件被上訴人據以主張權利之系爭申購
        須知第十一條，除根本無從達成系爭契約目的且對上訴人一方顯失公平外，
        甚有使被上訴人免除或減輕預定契約條款責任、加重上訴人責任、使上訴人
        拋棄或限制行使權利、違反平等互惠等之違反誠信原則情事，本件系爭契約
        既係定型化契約，且系爭申購須知第十一條縱或無效或不構成契約內容之一
        部，即便除去該部分，系爭契約亦得成立，是系爭申購須知第十一條應予以
        除去無疑。
      (4)另消費者保護法第十一條亦明文：「企業經營者在定型化契約中所用之條款
        ，應本平等互惠之原則。定型化契約條款如有疑義時，應為有利於消費者之
        解釋」。本件被上訴人與上訴人所簽立之系爭契約為一定型化契約，除未合
        平等互惠原則外，甚且有足以影響交易秩序之顯失公平行為，自應為無效，
        洵然無疑；然倘鈞院不肯認系爭契約暨其承購須知為無效，亦應為有利於消
        費者即上訴人之解釋。
    (三)全案事實確符公平交法第廿四條之要件：
      (1)按公平交易法第一條規定：「為維護交易秩序與消費者利益，確保公平競爭
        ，促進經濟之安定與繁榮，特制定本法．．．」，是以公平交易法之規範目
        的，乃係維護交易秩序與確保公平競爭，並維護消費者利益與促進經濟之安
        定與繁榮，雖非一切交易行為有不公平之處，即可為公平交易法之規範對象
        ，但事業與消費者從事交易時，其交易手段嚴重影響消費者利益，即難謂無
        公平交易法適用之餘地。而公平交易法第二十四條所定之其他足以影響交易
        秩序之欺罔或顯失公平之行為，應斟酌公平交易法為經濟法之特性，並考量
        公平交易法之立法目的，而為最適當時經濟情形之管理。查：
        就營業競爭手段而言，其手段之不法性，由直接或間接對「競爭效能」可
          能形成妨礙的觀點以觀，若交易雙方因議約地位之不平等，其手段從整體
          經濟發展及公共利益考量，已有違背公序良俗之本質，而妨礙同業競爭者
          之公平競爭或使其交易相對人不能為正確選擇，即應論以違反公平交易法
          第二十四條之規定。
        就市場地位而言，非僅從交易數量、金額多寡或市場佔有率作為市場力量
          判斷基準，而應就個別具體事件，去考量雙方在交易條件上是否對等，是
          以交易行為不論在事業與事業間之競爭關係應受規範，即在事業與消費者
          間交易關係亦應同受規範，契約當事人地位之不對等禁止，事實上與市場
          優勢地位之濫用禁止殊途同歸，皆在維護整體交易秩序，應有公平交易法
          第二十四條之適用。
      (2)而按「除本法另有規定者外，事業亦不得為其他足以影響交易秩序之欺罔或
        顯失公平之行為」，此為公平交易法第二十四條所明定，其規範內容係包括
        限制營業競爭行為及不公平競爭行為，而不公平競爭行為，又包含對交易相
        對人（包括消費者）為顯失公平之行為。是以，倘事業對交易相對人濫用市
        場相對優勢地位，從事不公平交易行為，並影響交易秩序，即違反本法條之
        規定，本件被上訴人與上訴人簽立系爭契約內容顯失公平之處，乃在於被告
        對於系爭契約之簽立及存續與否有絕對之決定權之控制力，亦即被上訴人於
        系爭契約內容無有何規範己身義務之優勢地位，且對買受人之資格亦有條件
        限制，被上訴人利用此種市場競爭機能完全喪失情勢，對購買戶買受之房地
        為不當任意之給付，嚴重侵擾市場安定，侵害消費者權益，影響國家經濟發
        展，實已該當公平交易法第二十四條足以影響交易秩序之顯失公平行為，並
        無違誤。
      (3)關於不動產買賣契約未明確約定土地移轉時間之情形，業經行政院公平交易
        委員於八十四年四月十二日第一八三次委員會認定：該行為不利於購屋人對
        土地增值稅負擔之估計，易造成錯誤認知，而影響業者公平競爭，係屬違反
        公平交易法第二十四條之顯失公平行為，並於同年八月十六日第二○一次委
        員會決議：「八十四年十月一日以後簽約之契約中明定關於土地移轉之年度
        或日期，否則，則違反本法（即指公平交易法）第二十四條」。然如前述，
        本件系爭契約未有約定系爭土地移轉時間，不利於上訴人對土地增值稅負擔
        之估計且易造成錯誤認知，顯亦屬違反公平交易法第二十四條之顯失公平行
        為。
    (四)買賣契約自是買賣雙方對契約內容合意之法律行為，買賣雙方自可對契約內容
      加以修正以達公平合理互惠誠信之契約訂定之基本精神與原則，而賣方即被上
      訴人卻直言「若規定值得商榷，應由中央機關檢討修正，非屬本府權責」，此
      讓買方不知居於契約之賣方者究係是內政部或行政院等之中央機關，而與買方
      簽訂買賣契約者竟非當事人，此與一般契約訂定之要件大相逕庭，有違一般社
      會交易習慣，被上訴人乃故意以非當事人與第三人簽立契約，實有背於公序良
      俗，而與非當事人簽立之法律行為自屬無效。
    (五)被上訴人即賣方在原審庭訊及答辯狀皆辯稱「國宅買賣契約」僅此一版本，全
      國國宅承購戶一體適用，且內政部亦未有其他版本，衡諸一般社會交易習慣及
      法令規章，縱使僅此一版本亦不應違背契約訂定之公平合理互惠誠信之基本原
      則，且行政院消費者保護委員會下設各縣市政府消保官以仲裁民間企業不公平
      之買賣交易糾紛，其無非仍存只許州官放火不許百姓點燈之威權官僚心態，其
      公平及公正性之立場何在？更何況買賣契約亦非不只被上訴人所辯稱全國僅只
      一版本，且內政部亦早於本系爭契約簽訂前即頒有範本令房屋買賣業者加以遵
      循以杜爭議，然被上訴人居於內政部之下屬單位且為國宅成屋賣方，竟謊稱僅
      此一版本，其圖卸責之心昭然若揭，實有違誠信原則，契約應為無效。
    (六)內政部八十六年六月十四日台（八六）內地自第0000000號公告頒行「
      房地產委託銷售契約書範本」說明一「本契約書範本係依據消費者保護法第十
      七條規定意旨所研訂」所定要約書使用說明注意事項及開宗明義明定：1.買賣
      契約雙方有協商簽立本約（房地產買賣契約），而賣方即被上訴人卻直言其無
      權責修改，顯已違契約訂定之要旨2.買賣契約係為消費者保護法第十七條所稱
      之定型化契約，故要約書前言所敘「．．．經買方攜回審閱」旨在使買方於簽
      訂要約書前充分了解賣方之出售條件、房地產權說明書及房地產標的現況說明
      書，以保障其權益，然賣方並未於契約書標示「契約審閱權、審閱期」，且未
      足提供法定之審閱期, 使買方無充裕時日詳閱契約內容，致買方無法適當注意
      審閱權及審閱期限，此明顯違反契約基本原則，該契約自應無效。
    (七)契約之訂定應符公平、平等、誠信、互惠之原則及不背公序良俗乃法有明定，
      且不違一般社會交易習慣，然瀏覽「國宅買賣契約」暨「申購須知」，皆未有
      任一條文書明賣方所應負之責及所當受之約束，即使買賣交易未能完成係因賣
      方違約或其他因素所致，然卻充斥「甲方（即賣方）得逕行解除契約，撤銷承
      購資格，所繳交款項除孳息及訂金沒入國宅基金不予發還外，其餘悉數無息退
      還」、「債權人享有第一順位之法定抵押權，優先受償」、「各項費用由承購
      人負擔」、「承購戶不得提出異議」、「承購人有條件的始得遷入進駐」「賣
      方得收回承購住宅及基地並得移送法院裁定後強制執行」、「撤銷承購資格，
      收回其住宅及基地，經通知撤銷承購資格者，應於接到通知一個月內自行遷出
      ，並負修繕及賠償責任」，八十八年五月十二日簽訂系爭契約且交屋無定期限
      ，而保固期卻於簽約前一年開始起算，住宅移交後非因住戶使用不當所致之損
      壞者保固期滿，概由住戶負責」之條文，如「承購須知」第七條、第八條、第
      九條、第十條、第十一條、第十二條、第拾參條、第拾伍條、第拾陸條、第拾
      條捌及「國民住宅買賣契約」第三、第五、第七、第十、第十一、第十四等條
      文。相對的，無任何條文規範賣方應負之責任及應受之約束，亦未有任何罰則
      ，顯有違契約公平、公正、平等、互惠原則，如：
      1.賣方違約或其他賣方人為因素致買賣契約未能完成。
      2.未有訂定民間一般交易習慣之履約保證。
      3.賣方收受定金及自備款未能履約責任。
      4.工程品質瑕疵未定修復期限或期限過後未完成修復之責任。
      5.保固期間未能完成保固責任。
      6.契約解除未訂退還自備款期限方式。
    (八)「申購須知」第拾條一項：「點交時如有工程缺失或損壞，即由賣方限期修復
      ，再行點檢，經三次點驗承購人仍拒絕接受時，即解除契約並撤銷其承購權利
      ，註銷等候名冊順位，所繳價金，除孳息及定金沒入國宅基金不予發還外，其
      餘價金無息退。」還然其卻無法明確期限且並未訂明三次點驗未能讓承購人接
      受之因乃是賣方未能修復或修復不完全，賣方應負何責；當八十八年十月一日
      第一次點驗時，上訴要求部分房屋瑕疵修復時，被上訴人卻堅持不修復，且挾
      其買賣契約已簽訂，上訴人定金暨自備款已繳交之優勢地位，侈言：「要買不
      買隨便你」等語，企圖不予修復，不副你奈我何之態勢；經上述人寄發存證信
      函才函文上訴人「營建署南區國宅工程組新營工務所即刻會同承建公司、承購
      人現場瞭解，並負責訂定修復期限」（附件十三－八十八年十月二十二日八八
      府工宅字第一八五一五四號函），讓上述人誤以為被上之房地瑕疵修復誠意，
      然卻又函告「依工程單位之專業都無法有明確修繕期限」（原審附件三說明四
      ）等語搪塞，依新營國宅五百戶之大工程、被上述人發包之重大公共工程及建
      設自必與承攬人訂有完工時程，豈有工程專業單位對一小小房屋之品質瑕疵無
      法明訂修復期限，自令人無法理解，而民法第二百五十條明定：「當事人得約
      定債務人於債務不履行時，應支付違約金」，因之，被上述人顯刻意卸責與契
      約訂定之公平、互惠、平等、誠信原則相違背，該係爭契約自屬無效。
    (九)「由承購須知」第九條第四、五項、買賣契約第十一條：「自簽訂契約之次月
      起，房屋稅、地價稅、工程受益費、污水處置理費及水電費用，概由乙方負擔
      。各種住宅公共樓梯照明、電梯、水塔抽水之電費及設備更新費用等由各該棟
      之住戶分擔。」買賣契約於八十八年五月十二日簽訂，由上述約定及依一般房
      屋買賣程序顯見同年五月底前賣方即應將買方承購之標的物所權移轉於買方，
      且依「國民住宅條例」（國民住宅買賣契約第十五條明定其為契約之一部）第
      十七條：「政府出售國民住宅及其基地，於買賣契約簽訂後，應即將所有權移
      轉與承購人。」但賣方於簽訂契約時顯已知無法即將所有權移轉買方，其自應
      依民法第二百四十六條：「以不能之給付為契約標的者，其契約無效」且應依
      民法第二百四十七條規定負賠償責任，況賣方卻遲至八十九年四月通知買方辦
      理交屋，已嚴重影響買方對該標的物使用權，並侵害買方對該標的物處分權（
      申購須知第拾陸、拾條柒），其肇致上訢人之損害應負民法第三百五十四條、
      三百五十五條、三百五十六條遲廷給付及負損之責。
    (十)依一般社會交易及其他縣市國宅買賣交易習慣暨實例，房屋稅、地價稅、工程
      受益費、污水處理費、水電費及各種公共樓梯照明、電梯、水塔抽水之電費及
      設備更新費用怕在交屋或產權移轉完成始為買方負擔，而該係爭契約卻明載上
      述費用自簽訂該契約次月起之電費及設備更新費用皆在交屋或產權移轉完成始
      為買方負擔，而讓系爭契約卻明載上述費用自簽訂讓契約次月起即由買方負擔
      ，被告即賣方以其優勢之經濟地位，訂定且宣稱「公平合理」之契約，顯違背
      公序良俗而違平等、互惠之基本原則，該契約自應無效。
    (十一)「申購須知」第貳壹條：本須知未訂定事項悉依國民住宅條例及有關承購住宅
      買約、貸款契約及其特約條款與法令規定辦理，「買賣契約」第十五條：本契
      約未定事項，依照國民住宅條例、申購貸款須知及有關法令規章之規定辦理；
      然於簽訂契約，賣方僅提借申購須知、買賣契約約、房屋類型、價格表，領受
      證、住戶公約等申購國宅書表，餘既契約之一部，如國民住宅條例、貸款契約
      、消費者保護法、公平交易法等相關法令規章，理應提供於買方方符公平誠信
      之原則，而內政部所頒「成屋買賣契約書範本」及民間房屋買賣業者之買賣契
      約書皆清楚書明：「關於本買賣標的物如有使用執照（或影本）、結構圖及管
      線配置圖或使用現況之分管協議、住戶規約、大樓管理辦法、停車用辦法、住
      戶使用維護手冊等文件，賣方除應於訂約時將其情形告知買方外，並應於買賣
      標的物點交時一併交付於賣方」，然賣方皆未提供於買方且未告知，而其提供
      之書表僅對買方責任之規範卻亮無賣方規範之責，致買方無法辨識賣方之責及
      買方應當注意之事項，該係爭契約顯失公平且違誠信原則。「承購須知」第拾
      壹條：「住宅移交後在保固期間，其房屋非因住戶使用不當所致之損壞者，由
      承包商負責修復，保固期滿後，概由住戶負責」，其保固期自八十七年六月起
      算規定三年，換言之，係爭契約於八十八年五月十二日簽訂時，保固期已近一
      年，而口質瑕疵修復又推說連工程專業單位皆無法確定期限，等能交屋時可能
      已保固，期賣方企圖規避保固責任居心明顯，則買方言何保障﹖此嚴重違反房
      屋買賣交易習慣及誠信原則。
    (十二)被上訴人稱：檢修完成後，分別於八十八年十月二十六日、十一月十一日、十
      二月三日以電話或具文通知上訴人至現場點交，上訴人均不願配合等語云云，
      惟據原審附件三「台南縣政府九十年一月三日九十府城綜字第一○三八號函」
      文：『發現多處品質不良需予修繕，本府即通知建商及發包單位營建署速予檢
      修，惟發包單位多次應允並通知建商，卻仍遲未檢修，本府乃於八十八年十月
      二十五日具文告知，以明權責」觀之，被上訴人於八十八年十月二十五日始具
      文告知上訴人，焉有可能於次日即八十八年十月二十六日即檢修完成，顯見被
      上訴人所言與事實不符，自無足採。另倘如上訴人均不願至現場點交，又何能
      於檢修單上新增需修繕瑕疵為五十七處？在在足證被上訴人所言不實。另按當
      事人主張有利於己之事實者，就其事實有舉證之責任，此民事訴訟法第二百二
      十七條定有明文，被上訴人自應就渠有於前揭時日限期修復後並數次通知上訴
      人點檢之事實負舉證以實其說之責，徒託空言，要無足採。另原審判決分別以
      上訴人於七十八年聲請購買國宅，八十八年始獲被上訴人通知准予購買，購買
      當時房屋已興建完成，有去現場看建築完成的格局及於複驗程序時，已於複驗
      修繕記錄單簽名，並收受被上訴人交付之鑰匙，顯然上訴人簽約前對於系爭房
      地之瑕疵情況已甚明瞭且對於系爭房地之瑕疵修繕情況已無意見等語云云，如
      原審所認，上訴人確有去現場看建築完成的格局，然上訴人據以主張瑕疵者概
      與格局無涉，何有上訴人於簽約前對於系爭房地之瑕疵情況已甚明瞭之理？再
      依國宅出售程序，已進駐之承購戶皆於首次點交時即簽領受證、住戶公約、貸
      款契約及收受鑰匙等相關事宜，方進行修繕事宜，顯非原審法院所認，上訴人
      收受被上訴人交付之鑰匙即對系爭房地之瑕疵修繕情況已無有意見之情事。
    (十三)被上訴人九十年七月二十五日之解除契約意思表示非為合法：
      (1)被上訴人據承購須知第十一條解除系爭契約，惟系爭承購須知非為系爭契約
        內容或附件，上訴人自無受其拘束或履行之義務，除被上訴人不得據之主張
        權利外，據該約定觀之：「本府（即被上訴人）定期會同承包商及承購人前
        往點檢交屋，並取得承購人簽具國宅領受證二份後，即將該屋鑰匙交付承購
        人接管，點交時如有工程缺失或損壞，即由本府通知國宅興建承攬人『限期
        修復』後，『再行點檢』，經三次點檢承購人仍拒絕接受時，即解除契約並
        撤銷其承購權利，註銷等候名冊順位，所繳價金，除孳息及訂金沒入國宅基
        金不予發還外，其餘價金無息返還」，倘如  鈞院肯認系爭承購須知為系爭
        契約內容、附件時，被上訴人亦需於上訴人點交後，將工程缺失或損壞部份
        予以限期修復，始得另行通知上訴人再行點檢，進而經三次點檢（即被上訴
        人負有二次限期修復並通知上訴人點檢之義務）而承購人即上訴人仍拒絕接
        受時，始得據之解除契約並撤銷上訴人承購之權利，所繳價金除孳息及訂金
        沒入國宅基金不予發還外，其餘價金無息退還之權利。然被上訴人於八十八
        年十月一日點交系爭房地予上訴人時，上訴人即發現多處品質不良需予修繕
        ，被上訴人雖有通知建商及發包單位營建署速予檢修，惟仍遲未檢修，並以
        工程單位之專業都無法明確之修繕期限，況其係基於出售者之立場，自無法
        明確告知原告詳細日期等語搪塞，迨至九十年三月十五日被上訴人以九十府
        城綜字第三二三五○號函陳稱前已督請工程單位將點交時之工程瑕疵修繕完
        竣並經原告現場完成點交無誤等語，然其所提出之複驗修繕記錄單係八十九
        年四月五日雙方協商被上訴人應允修正不公平條款及退還上訴人所繳之訂金
        、自備款孳息等，上訴人始勉強同意簽立，原告未曾有第二次點檢，退步言
        之，縱或系爭房地業經上訴人第二次點檢，然依被上訴人據以主張之系爭承
        購須知第十一條以觀，其顯負有二次限期修復並通知上訴人再行點檢之義務
        ，迨至九十年三月十五日寄發前揭書函為止，被上訴人顯未有履行二次限期
        修復並通知上訴人再行點檢之義務，自不符其所主張系爭承購須知第十一條
        之要件。
      (2)再依系爭契約第三條觀之，兩造約定之解除契約事由僅有：
        1.在申請承購國宅前已有自有住宅者；
        2.具結拆除之房屋，未依限拆除者；
        3.曾向政府貸款自建（購）或承購國宅，或承購國宅經主管機關同意出售未
          滿五年者；
        4.家庭收入未符合主管機關當年公告之收入較低家庭申購國宅標準者；
        5.違反本契約第七條規定，甲方代為恢復住宅原狀或改善，所需費用逾期未
          繳者；
        上訴人顯非有其中任一款情事，被上訴人自不得解除系爭契約。綜上，債務
        人即被上訴人非依債務本旨實行提出給付者，不生提出之效力，故買受人即
        上訴人對於有瑕疵之給付得拒絕受領，是而被上訴人即不得以非契約內容或
        附件之系爭承購須知第十一條規定主張上訴人未依約定辦理購屋作業而予以
        解除契約並取消上訴人承購權、所繳價金孳息及訂金沒入國宅基金不予發還
        ，灼然自明。
      (3)上訴人解約確係合法：
        上訴人於八十八年十月十五日以新營一支郵局第六九號存證信函通知被上
          訴人系爭房地瑕疵應予以改善，按民法第三百一十五條、二百二十九條第
          二項前段、二百五十四條分別明定：「清償期，除法律另有規定或契約另
          有訂定，或得依債之性質或其他情形決定者外，債權人得隨時請求清償，
          債務人亦得隨時為清償」、「給付無確定期限者，債務人於債權人得請求
          給付時，經其催告而未為給付，自受催告時起，負遲延責任」、「契約當
          事人之一方遲延給付者，他方當事人得定相當期限，催告其履行，如於期
          限內不履行時，得解除契約」。上訴人以前揭存證信函通知被上訴人限期
          修復以依約給付時，被上訴人即負有遲延責任，上訴人自得於期限後依法
          解除系爭契約，上訴人業於九十年十月二十五日準備書狀為解除系爭契約
          之意思表示。
        再者，「物之出賣人對於買受人，應擔保其物依第三百七十三條之規定危
          險移轉於買受人時無滅失或減少其價值之瑕疵，亦無滅失或減少其通常效
          用或契約預定效用之瑕疵」、「買賣因物有瑕疵，而出賣人依前五條之規
          定，應負擔保之責者，買受人得解除其契約或請求減少其價金」，被上訴
          人既為系爭房地之出賣人且兩造未於系爭契約排除其物之瑕疵擔保責任，
          被上訴人依法即負有物之瑕疵擔保責任無疑，現今系爭房地既有滅失或減
          少其價值、通常效用、契約預定效用之瑕疵，買受人即上訴人自得解除契
      (4)被上訴人依法負有損害賠償責任：
        按解除權之行使，不妨礙損害賠償之請求，此民法第二百六十條定有明文；
        又按民法第二百二十七條、二百二十七條之一、二百三十一條明定：「第因
        可歸責於債務人之事由，致為不完全給付者，債權人得依關於給付遲延或給
        付不能之規定行使其權利。因不完全給付而生前項以外之損害者，債權人並
        得請求賠償」、「債務人因債務不履行，致債權人之人格權受侵害者，準用
        第一百九十二條至第一百九十五條及第一百九十七條之規定，負損害賠償責
        任」及「債務人遲延者，債權人得請求其賠償因遲延而生之損害。前項債務
        人在遲延中，對於因不可抗力而生之損害，亦應負責」。被上訴人依約應限
        期修復系爭房地之瑕疵，詎未依約履行義務，上訴人自得依法解除系爭契約
        ，已如前述，惟被上訴人仍需依法負賠償責任。末按「負損害賠償責任者，
        除法律另有規定或契約另有約定外，應以填補債權人所受損害及所失利益為
        限」、「契約解除時，當事人雙方回復原狀之義務，除法律另有規定或契約
        另有訂定外，依左列之規定：一由他方所受領之給付物，應返還之。二受領
        之給付為金錢者，應附加自受領時起之利息償還之。三受領之給付為勞務或
        物之使用者，應照受領時之價額，以金錢償還之。四受領之給付物生有孳息
        者，應返還之」此民法第二百一十三條第一、二項、二百一十四條、二百一
        十六條及第二百五十九條第一至四款分別定有明文。本件被上訴人既給付遲
        延且系爭房地有滅失或減少其價值、通常效用、契約預定效用之瑕疵，上訴
        人自得依法解除系爭契約並依民法第二百五十九條之規定請求回復原狀。
    (十四)被上訴人依法負有買方承購之標的物之瑕疵擔保責任自無疑問，但卻於檢修過
      程欠缺誠意及多卸責，並於原審庭訊顛倒是非果為因，其作為乃有違其宣稱照
      顧百姓之口實：
      (1)八十八年九月間會同營建署工程組人員進行勘驗，登記買賣標的物疵處，十
        月一日首次進行點檢，賣方完全沒有任何修復動作，其中部分如地磚、壁磚
        空心卻不認同為瑕疵，且矢口堅不修複，而欲修復部分又無法明確修復期限
        ，致買方方有於八十八年十月十五日以存證信函請示營建署賣方不認同之部
        分是否為瑕疵﹖營建署乃要求賣方改善，賣方函：「台端於去（八十八）年
        十月一日點交後，發現多處品質不良需予修繕，本府即通知建商及發包單位
        營建署速予檢修，唯發包單位多次應允並通知建商，卻仍遲未檢修，本府乃
        於八十八年十月二十五日具文告知，以明權責．．．」，以此觀之，並非如
        被告於原審法院庭訊及九十一年二月二十六日民事答辯狀第四條所稱：「隨
        即進行檢修瑕疵工作」，故被告修繕係爭房屋瑕疵欠缺誠意及欲卸責。
      (2)如被告九十一年二月二十六日答辯狀第四條所述：「檢修完成後分別於八十
        八年十月二十六日、十一月十一日、十二月三日以電話或具文通知原告現場
        點交，原告皆不願配合」，惟其說明「台端於去（八十八）年十一月日點交
        後，發現多處品質不良需予修繕，本府即通知建商及發包單位營建署速予檢
        修，唯發包單位多次應允並通知建商，卻仍遲未檢修，本府乃於八十八年十
        月二十五日具文告知，以明權責」，以此觀之，被上訴人其已自承於八十八
        年十月二十五日始具文告知上訴人，焉有可能於次日即八十八年十月二十六
        日及檢修完成，顯見被上訴人所言與事實不符，自無足採；另倘如被上訴人
        所言上訴人怕不願至現場點交又何能於檢修單上新增需修繕瑕疵五十七處，
        在在足上訴人所言不實及證人營建署工程組張世勳先生在原審家訊作證上訴
        人於檢修過程不願配合乃不實之證詞。
      (3)如被上訴人九十一年二月二十六日答辯狀第四條所述：其已修繕完畢與上訴
        人約定八十八年十二月十八日辦理點交原告仍未到現場配合辦理，惟據台南
        縣政府八十九年一月四日函說明二之(二)：「有關本府以賣方立場與台端簽訂
        買賣契約一案，自當對台端負有完成交屋程序之責任存在，所以本府雖非國
        宅興建之主辦單位，仍應負責請各相關工程單位妥速修繕，並隨時掌辦理狀
        況」，被上訴人於八十九年一月四日自承其具文告知上訴人其仍應負責請各
        相關工程單位妥速修繕，並隨時掌握辦理狀況，何以能如被上訴人所言在八
        十八年十二月十八日通知點交前已修繕完畢，由此觀之，屆此該係爭房屋仍
        尚未修復完成。
      (4)八十九年四月五日買賣雙方於縣長室進行交屋協商，因賣方應允買方所提1.
        修改買方所提不符公平暨合理之「買賣契約」、「申購須知」條文2.自備款
        因賣方遲延瑕疵修復之所孳生息以買方名義捐給慈善團體；買方思及賣方已
        有解決問題之意思表示而當場不復點驗及點交系爭房屋（後印證賣方為圖協
        商圓滿之動機而對買方虛與委蛇）；因之是日進行點交，上訴人於覆驗修繕
        單簽字並收受鑰匙，實附有附帶條件之作為，上訴人已於原審庭訊詳陳並附
        相關證物，然原審法官卻未爰引此證詞，而陳被上訴人已對房屋瑕疵修復完
        成，並稱上訴人對於係爭房地之瑕疵修繕情況「顯然」已無意見；然依國宅
        出售程序，已進駐之承購戶皆於首次點交即先行簽受領證、住戶公約、貸款
        契約並收受鑰匙等方進行瑕疵修繕事宜，而絕非如被上訴人及原審法院所稱
        ：上訴人收受被上訴人交付之鑰匙即對係爭房屋瑕疵修繕情況已無意見之情
        事；且證人國宅工程組黃先生尚於九十年三月間電話告知上訴人因保固期限
        三年即將於九十年五月屆期，上訴人對該係爭房地是否還需其修繕云云；故
        顯見自簽約日（八十八年五月十二日）至此時（九十年三月）自始至該係爭
        房地皆未修繕完成，而並非如被上訴人所誤導原審法官「點交付鑰匙」即已
        修繕完成。
      (5)八十九年四月五日協商之附帶條件點交作為如前項所陳，然豈料被上訴人卻
        在未執行協商內容下，不日間行文上訴人進行交屋程序，並否認曾應允過任
        何協商條件且堅稱「買賣契約」、「申購須知」完全不俱不公平、合理情事
        ，並云「按全省每年出售之國宅不下萬戶，有關規定係由中央頒行，地方執
        行，且行之有年，本府依相關規定辦理國宅出售，亦無類似案例發生，雖不
        能以稱之個案，但推論有關規定應尚符公平原則，且若規定值得商權，亦應
        由中央機關討修正，非屬本府權責」；但被上訴人又自承：「台端（即上訴
        人）台端所陳原前定須知不盡合理，有損承購人權益乙節，經本府多次向內
        政部營建署反應，該已配袷實際執行修定部分條文，另有關合約內容不合理
        部份，本府將繼續反應該署辦理修訂」、「依所陳內容質疑若干規定應予修
        正部分，隨即轉主管機關內政部營建辦理，該署依建議內容探討討后，已修
        改部分條文」、「另有關營建署函示將台端質疑部份不符公平交易原則，請
        本府分項列明及研擬修正意見乙節，本府業已本年（八十九）四月八日（即
        協商後第三日，顯見其為協商條件）八九府城綜字第五三二號函，請該署本
        於主管機關立場研析辦理在案」，自是觀之，賣方即被上訴人及其主管機關
        營建署皆已認同且自承系爭須知、契約內容多所不盡公平合理且不符公平交
        易之原則，除已修改部分修文，餘尚在研擬修改中；而更可確信每年幾有將
        近萬國宅承購戶與之簽訂係爭契約，受到不公平待遇，權益遭受到侵害，但
        被上訴人卻辯稱系爭契約為合理符合公平交易，顯自相矛盾。
      (6)被上訴人辯稱：「有關八十九年四月五日雙方之協商，係因原告消極逃避，
        多次不配合交屋作業，致期程延宕，被告為作業程序之需，爰以電話緊急通
        知（非開會通知）方式，臨時假台南縣縣長室做點交前討論，要求原告出面
        解決，至此原告始出面解決」，其辯解實屬虛偽，蓋被上訴人自始對系爭房
        屋之修繕缺乏誠意一再拖廷，至上訴人無法順利進駐，上訴人基於需屋恐急
        ，乃要求被上訴人進行協商解決，詳如營建署八十九年三月三十一日營署北
        管字第一四四八四號函：「有關新營第一國宅社區承購人乙○○君函詢貴會
        『國宅社區承購須知』及『國民住宅買賣契約』是否符合公平交易原則案，
        本案經電詢台南縣政府業已應曾君之要求，定於四月五日下午二時由縣府承
        辦人員會同本署南宅組、包商、及曾君等會勘交屋，以期儘速辦理後續交屋
        進住等相關事宜」；是以讓日協商係以申購須知及買賣契約為主軸以作為點
        交之附帶條件，且為上訴人主動要求而非被動通知，由營建署之函益證之；
        故顯見被上訴人之答辯內容完全不足採信，且是日主持協商之前縣長秘書林
        義雄先生及前國宅承辦人林三保先生於原審庭訊作證被上訴人未曾表意「系
        爭契約及須知不合理公平、賣方只有權無責願意修改，且願支付自備款孳生
        息」，顯屬不實。
      (7)又被上訴人辯稱：「按點交作業規定，買方應於點交時，將相關意見簽註於
        點交單上，此為交屋作業通案辦理方式，原告既於複驗修繕記錄單簽名確認
        ，所提相關要求自可但書於點交單上，作為被告憑辦後續相關作業，點交單
        上之記錄即為是日結論，後續作業亦依此為執行之依據」；依此，被上訴人
        與上訴人做協商未繕寫協商記錄，其不作為在前，又欺瞞上訴人不諳「點交
        作業規定」而無提示，其意思表示顯未完成，依據民法第九十四條：「對話
        人為意思表示者，其意思表示，以相對人了解時，發生效力」之反證，被上
        訴人其顥惡意不表示意思以規避責任，而不為上訴人所了解，顯無效力；又
        複驗修繕記錄單「需修繕改進之缺點」理應有前次上訴人點交登記之記載，
        以作為此次點檢之對照，方符點交作業程序，但其讓上訴人簽署的卻是空白
        記錄單，其圖誤導上訴人該點交點仍修繕完成前之點檢，正如依國宅出售程
        序，以進住之承購戶皆於首次點交時即簽領受證、住戶公約、貸款契約及收
        受鑰匙方進行修繕事宜，而事實亦然；營建署工程組主任張世勛亦當場指示
        所屬責成建商何處該再補強何處該再修繕云云，又九十年三月中工程組黃先
        生亦電話詢問上訴人因三年保固期將屆，該係爭房屋還有何處尚修繕云云，
        自此非常明確該係爭房屋被上訴人皆未完成修繕責任。
      (8)被上訴人九十一年十二月辯稱：「原告遲至九十一年二月二十六日在法院訴
        訟庭，才表達不願續購係爭國宅之意願，足見原告在被告通知辦理購屋後續
        事宜，原告均未予理會，於法庭又辯稱其早已表達解約之意思，前後矛盾，
        不足採信」，然上訴人早於九十年三月六日以新營民生郵局第號存證信函
        通知被上訴人為解除係爭契約之意思表示，並要求被上訴人應因該爭契約對
        上訴人所造成之任何損失及傷害要負完全賠償責任，且因被上訴人九十一年
        二月十三日九十府城綜字第二○一二八號函：「請台端於文到一個月內至本
        府洽辦購屋後續作業，逾期：將予取消承購權，並依規定辦理解約事宜」，
        其自主解除契約沒收定金，依規應即退還自備款、九十年三月十五日九十府
        城綜字第三二三五○號函：「仍請台端於文到一個月內至府洽辦購屋後續作
        業，逾期．．．予以取消承購權，並依規定辦理解約事宜」、九十年七月二
        十五日九十府城綜字一○八○六三號函：「本案經本多次函請該承購戶續辦
        購屋後續事宜，皆未獲洽辦．．．視該承購戶未依規定期院辦理購屋作業，
        予以取消承購權，依規定應將已繳之備款416,000元，扣除定金100,000元，
        退款316,00元」、九十年八月二十八日九十府城綜字第一二三六六一號函：
        「．．．台端未依規定期限辦理購屋作業，予以取消台端該戶承購權，至退
        款事宜，係依規定將已繳之自備扣除相關費用後，向內政部營建署請領退款
        金額退還」、九十一年二月二十六日民事答辯狀四：「本案除上開定金新台
        幣十萬元外，原告所繳之代辦費共斗三十萬一千元整，將返還原告」，依此
        觀之，上訴人早於九十年三月通知被上訴人為解除契約意思表示，而被上訴
        人所訴上訴人遲至九十一年二月二十六日於法院訴訟庭方表達解除契約，顯
        與事實相背離，自不足採信；另依上述被上訴人諸函，文義自非常清楚，其
        已在九十一年二月十三日文到一個月後解除契約，並向營建署請領應退還之
        自備款；但被上訴人經上訴人多次催告退還款項，卻一直置之不理，上訴人
        乃於九十一年二月二十六日在原審法院向法官請求幫助，被上訴人才於九十
        一年五月退還該款項，期間已逾一年有餘，該作為未曾在契約內文提示，其
        藉強勢之優越地位藉機扣剋上訴人自備款不予返還，侵害上訴人權益明顯，
        自有違「一般社會交易習慣」，此又有何符公平、誠信、互惠原則﹖
      (9)當八十八年十月一日首次點交系爭房屋，因被上訴人對部分瑕疵堅不修復，
        而其餘瑕疵又無法確定修復期限，致交屋無期，上訴人乃要求先行退還自備
        款以示公平，然被上訴人以所繳之定金、自備款等款項已逕繳國宅基金專戶
        為由，無法退還；然因本案之發生，該款項相關行庫方於八十八年十月二十
        六日解繳，顯實藉故扣剋承購戶所繳款項，其間資金流向及不當運用及當有
        多少類似案例等「種種問題」，不應以因第三人舉發而解繳了事，各監管單
        位自不應忽視，亦難辭其咎。
    (十五)被上訴人自承國宅買賣是一社會福利，以照顧社會弱勢族群，卻又以優勢之地
      位與承購戶訂定充斥不公平不合理且違反平等、互惠、公平、誠信之契約，如
      承購戶要求在契約行為有「對等」關係，而居於優勢地位之上訴人意謊稱契約
      僅此一版本全國一體適用，又辯稱無權責作修正，承購戶如不接受則需放棄承
      購權，則此被特定資格圈定之弱勢族群無異需受被上訴人宰制，況其居於買賣
      契約賣方之地位竟侈言對契約內文之修改毫無權責，此乃有違契約訂定之誠信
      原則，而當賣方以其優勢地位欲變相執行其權利時，乃以「合乎一般社會交易
      習慣及法令規定」為口實，而當其應克盡義務時又以不符公平誠信之定型化契
      約當規避責任之藉口，即使其已於八十九年一月四日八九府城綜字第九六一號
      應允買方：「將參考民間買賣交屋程序．．以避免有爭議產生為宜」，然最終
      怕辯稱一切符合公平交易原則，則其誠信安在﹖
    (十六)原審判決：「若承購人如認定係爭須知不公平或有違誠信原則應不予申購」、
      「一般社會交易常態，不動產買賣，因價格甚高，買賣雙方均十分慎重，唯恐
      契約第十五條載明為約定事項，依照申購須知（為申購貸款須知之誤）及有關
      法令規章之規定辦理」，上訴人暨其他承購戶爰自七十八年即為國宅等候承購
      戶，漫漫十年，第一次購屋，在急切有一安居之所及並普遍欠缺經驗及法律常
      識不足，且基於堅認政府機關出售國宅是以照顧特定的弱勢百姓為宗旨之立場
      ，況契約之附件之如國民住宅條例、申購貸款契約及其特約條款及有關法令規
      章皆付之闕如刻意隱藏未提供，致承購人在信任政府機關之前提下，未曾也能
      詳閱契約及其附件，而與被上訴人締約，原審法官及被上訴人推論上訴人既已
      簽約申購國宅，該係爭契約即符公平誠信原則，然被上訴人已自承修正部份不
      公平不合理之條文，並還在研擬修改其餘部分，由此觀之，該推論顯然有所謬
      誤；且民法七十四條明定：「法律行為，系乘他人之急迫、輕率或無經驗，使
      其為財產上之給付，或為給付之約定，依當時情形顯失公平者，法院得因利害
      關係人之聲請，撤銷其法律行為，或減輕其給付」又依一百六十六條之一：「
      契約以負擔不動產權之移轉、設定或變更之義務為標的者，應由公證人作成公
      正書」，此契約訂定方式法律所明定，該方式未完成者推定契約無效，此又民
      法七十三條所明定：「法律行為，不依法定方式者，無效」，故該係爭契約簽
      訂顯未在法定方式完成，其應無效，自無庸置疑。
    (十七)由上所陳，被上訴人不依買賣契約之附約國民住宅條例第十七條所定：「國民
      住宅及其基地，於買賣契約簽定後，應即將所有權移轉與承購人」，其已應負
      民法第二百四十六條、第二百四十七條一款給付不能和賠償責任及第二百二十
      九條、第二百二十條債務人因故意或過失之遲延責任，並被上訴人不依契約訂
      定之基本精神與原則，與上訴人訂定不符公平、誠信、互惠、平等之買賣契約
      ，顯已違反消費者保護法第十一條至第十七條有關定型化契約之規定，具涉及
      公平交易法第二十四修影響交易秩序之欺罔或顯失公平之行為，該契約自應無
      效；且係爭房地修繕過程藉故一再拖延並企圖規避保固責任，故其所提依民法
      第二百四十九條第二款規定：「契約因可歸責於付定金當事人之事由，致不能
      履行時，定金不得請求返還」，顯然於法無據且與事實背離，而依民法第二百
      四十九條第三款規定：「契約因可歸責於受定金當事人之事由，致契約不能履
      行時，該當事人應加倍返還其所受之定金」，上訴人自得依法解除係爭契約並
      依民法第二百五十九條之規定請求回復原狀，洵然正當且於法有據。
三、證據：除援用第一審所提證據外，補提高雄市國民住宅買賣契約、高雄市店鋪住
    宅國宅社區買賣契約二紙、房地產委託銷售契約書範本一份、台南縣政府八八府
    工宅字第一八五一五四號函、成屋買賣契約書範本一份、內政部營建署函二份、
    台南縣政府函六份、存證信函二紙等為證。
乙、被上訴人方面：
一、聲明：求為判決駁回上訴。
二、陳述：除與原判決記載相同者，茲引用之外，補稱：
    (一)被上訴人出售系爭國宅係雙方合意簽訂契約，雙方各執乙份，作為未來交付之
      憑據。上訴人於國宅公告受理期間，提供各項申請國宅書表及其權利義務等資
      料（包含申購須知、買賣契約、房屋類型、價格表、領受證、住戶公約．．．
      等），供上訴人購屋前參考，事先告知買受人及出賣人雙方之權利及義務，契
      約之附件，為契約之一部分無議，並符一般社會交易秩序、習慣與法令規定，
      原告「違誤」之說顯不成立。
    (二)被上訴人出售之國宅，係政府配合國家福利政策，該政策皆由內政部營建署視
      各地方居住需求，所興建之國民住宅，其興建原則係依據縣內長期累計之國宅
      等候登記人數，於實際興建完成後，再通知所有國宅等候人購買意願，並依據
      國宅資格審核，符合國宅資格者才可承購，且並同給國宅優惠貸款，該系爭國
      宅完工於八十七年底，八十八年始推出銷售。有關上訴人提出之契約爭論，此
      相關附件皆為由內政部營建署全國通函定之，相關條文規定，係針對國宅承購
      戶特定身分，全國國宅承購戶皆一體適用之，其中買受人（上訴人）事先取得
      出賣人（被上訴人）之相關承購文件，再依其需求選定承購房屋，為主動行為
      ，承買前自可審視承購規定，評估是否買受。反觀出賣人依出售義務辦理各項
      公告及通知有意承購者，並備有買賣相關契約及附件供買受人參考，無強迫買
      賣之舉，為被動行為，足證，本案係立於「平等互惠」之前提下，採公平、公
      正、公開之交易，自無原告所謂「限制行使權利」及「不符誠信」原則之議。
    (三)就上訴人訴請返還訂金乙情，被上訴人多次通知上訴人履行契約義務，上訴人
      拒不辦理，亦未告知究竟是否續購該戶與否，被上訴人已盡責，上訴人違約事
      實可確立，被上訴人依契約可沒收上訴人定金。再查，被上訴人既已依雙方約
      定交付內容，並經上訴人確認無誤，上訴人依民法第三百六十九條及契約自應
      配合被上訴人辦理後續不動產交付後續作業，惟在被上訴人多次促請下，上訴
      人仍採消極不配合態度，顯已違雙方約定並違民法第三百六十七條、三百七十
      條之規定，造成違約事實，被上訴人依民法第二百五十四條解除與上訴人契約
      ，及依同法第二百四十九條第一項第二款及契約約定沒收上訴人交付之定金十
      萬元，餘款與上訴人事先繳交之代辦費共計三十四萬一千元，於契約解除時，
      無息退還上訴人，上訴人返還被上訴人已交付之系爭國宅鑰匙，當無紛議。
    (四)本案上訴人違約在先，契約解除依法可由被上訴人提出，被上訴人為免逕行解
      除，致將來上訴人紛議，加上解約後應退還上訴人之款項，其返還需有上訴人
      一定之確認程序，無法由被上訴人一方逕予辦理，爰遲至九十一年三月八日上
      訴人前來辦理退屋確認後，雙方之契約至此方予終止。此乃被上訴人秉持為民
      服務，替消費者著想之舉，上訴人扭曲為侵犯承購人權利，顯無道理。被上訴
      人多次通知上訴人需至府辦理購屋後續事宜，係因上訴人一直未曾告知被上訴
      人已不願續購該系爭國宅，致使被上訴人為保障承購人權益，仍一再促請上訴
      人辦理購屋後續事宜，亦即是貸款、過戶等後續作業。上訴人遲至九十一年二
      月二十六日在法院訴訟庭，才表達不願續購系爭國宅之意願，足見上訴人在被
      上訴人通知辦理購屋後續事宜，上訴人均未予理會，於法院又辯稱其早已表達
      解約之意思，前後矛盾。是以，本案契約之終止時點，採被上訴人與上訴人九
      十一年三月八日簽定退屋退款申請書為認定基準，最為明確，且是時上訴人始
      返還被上訴人系爭國宅鑰匙，更足可採認作為雙方契約解除之認定。
三、證據：援用第一審所提證據。
    理      由
一、本件上訴人於原審起訴主張：上訴人於八十八年五月十二日與被上訴人簽訂國民
    住宅買賣契約，約定以價金二百六十一萬六千元，向被上訴人買受坐落台南縣新
    營市○○段五四三地號土地及其上建物門牌台南縣新營市○○路二○一號五樓之
    國民住宅（下稱系爭國宅），上訴人已依約交付定金十萬元、貸款及過戶代辦費
    二萬五千元及自備款三十一萬六千元予被上訴人。因系爭國宅多處瑕疵，雖經修
    繕，惟迄未修繕完成，上訴人雖於八十九年四月五日簽立點交單，然並不代表已
    修繕完成。詎被上訴人竟通知上訴人，表示要依系爭國宅承購申請須知第十一條
    解除兩造間之國宅買賣契約，且拒不返還上訴人前已交付之定金十萬元。查該承
    購申請須知有違背平等、互惠、公平、誠信、公共秩序及足以影響交易秩序之欺
    罔、顯失公平等情事，違反民法第二百四十七條之一、消費者保護法第十二條、
    第十六條及公平交易法第二十四條之規定，應屬無效。被上訴人未依期限修繕完
    成，依法負有物之瑕疵擔保責任，系爭國宅既有滅失或減少通常效用、契約預定
    效用之瑕疵，上訴人自得依法解除契約，兩造契約既經解除，雙方負有回復原狀
    義務，爰依民法第二百五十九條之規定，請求被上訴人返還定金十萬元及自八十
    八年五月十二日起至清償日止，按年息百分之五計算之利息等語。
二、被上訴人則以：被上訴人於國宅公告受理期間，提供各項申購國宅書表及權利義
    務等資料（包括申購須知、買賣契約、房屋類型、價格表、領受證、住戶公約．
    ．．等），供上訴人購屋前參考，事先告知承購人買賣雙方之權利及義務，承購
    申請須知為契約之一部無疑，其內容符合一般社會交易秩序、習慣與法律規定。
    被上訴人出售國宅，係配合國家福利政策，其興建原則係依據縣內累計之國宅等
    候登記人數，於興建完成後，通知國宅等候人，並依資格審核，符合資格者始可
    承購，並給予優惠貸款。上訴人所主張之五十七處瑕疵，被上訴人均經修繕完成
    ，於八十九年四月五日經上訴人確認修繕成果，簽具複驗修繕紀錄單，並受領鑰
    匙，被上訴人已盡出賣人之責。上訴人於驗收點交後，屢經催促，拒不配合辦理
    後續移轉登記及貸款手續，顯有違約情事，被上訴人依國宅買賣契約取消上訴人
    之承購權，被上訴人復於九十一年三月八日簽立退屋退款申請書，返還鑰匙予被
    上訴人，被上訴人返還其已付之代辦費二萬五千元及自備款三十一萬六千元，惟
    定金十萬元，則依約及民法第二百四十九條第一項第二款予以沒收，所以本件上
    訴人之請求為無理由等語置辯。
三、查上訴人主張其於八十八年五月十二日與被上訴人簽訂國宅買賣契約，約定以二
    百六十一萬六千元，向被上訴人購買系爭國宅，上訴人依約交付定金十萬元、過
    戶代辦費二萬五千及及自備款三十一萬六千元，兩造就系爭國宅房屋之諸多瑕疵
    有爭議，八十九年四月五日經協議，上訴人簽署複驗修繕紀錄單，受領鑰匙後，
    被上訴人於九十年二月十三日及九十年三月十五日函上訴人辦理購屋後續作業，
    九十年八月二十八日再度函上訴人，取消上訴人之承購權，九十一年三月八日上
    訴人簽署退屋退款申請書，交還鑰匙，嗣由被上訴人返還過戶代辦費二萬五千元
    及自備款三十一萬六千元，定金十萬元則未返還等情，業據提出國民住宅買賣契
    約、承購申請須知、台南縣政府函、存證信函、存款憑條及自備款繳款書等為證
    ，且為被上訴人所不爭執，被上訴人復提出退屋退款申請書及台南縣政府函等以
    供審酌，堪信上訴人此部分主張為真實。
四、上訴人雖以其於申購系爭國宅房地時即審閱系爭「申購貸款須知」，惟斯時就可
    購買到那間房地尚屬未知，且就兩造買賣標的物及價金尚未意思表示合致，主張
    被上訴人據以主張權利之系爭「申購貸款須知」非契約之一部云云。惟查：
    (一)按國宅之買賣屬政府社會福利措施，對承購人在利率或價格等方面較一般民間
      不動產買賣較為優惠，對於承購人身分往往亦有若干限制，故於出售國宅之公
      告受理期間，除提供國宅買賣契約範本外，必會提供承購申請須知、房屋類型
      、價格表、領受證、住戶公約等國宅買賣資料予申購人，作為其購屋前之參考
      審閱。本件上訴人於登記申購國宅時即取得「申購貸款須知」，為其所是認，
      該申購貸款須知已就所承購國宅社區之地號、住宅型號、樓層數、戶數、面積
      、售價、自備款、定金及將來貸款之金額、利率、本息償付及年限等為明確規
      定，其中第五條復明示「申購人之申請案件經複審合格者，本府（即被上訴人
      ）依優先戶、一般戶之等候順序通知辦理選定國民住宅型號至額滿為止，選定
      後務必繳交定金及簽訂國民住宅契約等相關事宜」，第二十條記載「本須知為
      契約條件之一，其效力視同契約」，並以國民住宅買賣契約範本作為附件，有
      申購貸款須知及其附件契約書範本等附卷可稽，足見上訴人登記申購時，已知
      其欲購買之國民住宅社區，及雙方將來所成立契約之權利義務關係，並有詳為
      閱讀申購貸款須知及契約內容之機會，在選定型號之系爭國宅房屋後始簽定「
      國民住宅買賣契約」。
    (二)上訴人於八十八年五月十二日與被上訴人簽訂之「國民住宅買賣契約」，第十
      五條已明定「本契約未訂事項，依照國民住宅條例、申購貸款須知及有關法令
      規章之規定辦理」，契約中並記載上訴人承購國民住宅之門牌，上訴人既事先
      已自被上訴人取得申購貸款須知及國民住宅買賣契約書，詳閱其內容後，復於
      系爭國宅興建完成後，選定所承購之房屋型號後，始與被上訴人簽訂買賣契約
      ，足見兩造於八十八年五月十二日簽訂契約時，就買賣標的物、價金及雙方權
      利義務關係之意思表示已合致。是原審依兩造契約之約定認定承購申請須知為
      兩造買賣契約之一部，並無違誤，上訴人此部分之主張，並不足採。
五、上訴人雖又主張本件國宅買賣契約及申購貸款須知為定型化契約，其內容對上訴
    人而言，違反平等互惠原則、誠信原則，所定之條款未明列於契約內，難以注意
    其存在，且對上訴人顯失公平等情，認違反民法第二百四十七條之一及消費者保
    護法第十二條、第十六條之規定，應屬無效云云。惟查
    (一)按民法第二百四十七條之一固規定依照當事人一方預定用於同類契約之條款而
      訂定之契約，為該條各款之約定，按其情形顯失公平者，該部分約定無效，惟
      八十八年四月二十一日民法債編增訂該條規定之立法理由，乃鑑於我國國情及
      工商發展之現況，經濟上強者所預定之契約條款，他方每無磋商變更之餘地，
      為使社會大眾普遍知法、守法，防止契約自由之濫用及維護交易之公平，而列
      舉四款有關他方當事人利害之約定，而為原則上之規定，明定「附合契約」之
      意義，及各款約定按其情形顯失公平時，其約定為無效。是該條各款約定，應
      係在一方預定之契約條款，為他方所不及知或無磋商變更之餘地而言，而所稱
      「按其情形顯失公平者」，則係指依契約本質所生之主要權利義務，或按法律
      規定加以綜合判斷有顯失公平之情形而言。又消費者保護法之立法目的，在保
      護社會廣大不特定消費者之權益，定型化契約之條款，因違反誠信原則，顯失
      公平而無效者，應以契約當事人之一方於訂約當時，處於無從選擇締約對象或
      無拒絕締約餘地之情況，而簽訂顯然不利於己之約定者始足當之（最高法院九
      十一年度台上字第二三三六號、九十二年度台上字第三九號判決意旨參照）。
    (二)國宅買賣既屬政府社會福利措施，被上訴人已事先公告國宅地點、戶數、承購
      者身分限制及貸款金額、利率、年限、償還方式等各項承購條件，上訴人閱覽
      公告後，向被上訴人登記申購，領取承購申請須知、房屋類型、價格表、住戶
      公約及買賣契約範本等承購資料，作為購屋前之參考，經複審合格，由上訴人
      選定戶號後始與被上訴人簽定買賣契約，上訴人既事先得以詳閱承購申請須知
      及買賣契約各條款內容，且就已完成之國宅，得自由選定其欲申購之戶號，自
      得權衡利害得失而為訂約，否則自可放棄承購國宅之權利，拒絕辦理訂約，足
      見其對契約條款並無難以注意或有何不及知情事，亦非無從選擇締約對象或無
      拒絕締約之餘地。
    (三)復觀系爭國宅買賣契約及作為契約內容一部之承購申請須知，其內容尚非僅規
      定承購戶之付款、配合點交、移轉所有權及貸款等義務，就被上訴人法律上應
      履行之出賣人義務，如產權移轉、瑕疵修復、保固、取銷承購後之退款義務等
      亦詳為規定（參見承購申請須知第九條、第十條、第十一條），被上訴人如未
      依約履行其出賣人義務，合於法定解除契約事由時，上訴人亦得依法解除契約
      。而就本件兩造爭議之定金部分，承購申請須知明定「承購人未依規定期限繳
      交配合款及有關費用，．．．．．取銷其承購權並註銷等候名冊順位，其已繳
      之款項，除定金不予發還並繳入國宅基金外，其餘悉數退還」等語，與民法第
      二百四十九條所規範定金之效力，尚無違誤，則就本件買賣契約、承購申請須
      知所定雙方之權利義務關係，按法律所定出賣人及買受人之權利義務為綜合判
      斷，尚無對上訴人顯失公平情形。從而，上訴人主張系爭國宅買賣契約違反民
      法第二百四十七條之一各款及消費者保護法第十二條、第十六條之規定，且對
      其顯失公平云云，委無足採。
六、上訴人雖再以兩造所簽訂系爭契約對上訴人顯失公平，被上訴人對於系爭契約之
    簽立及存續與否，有絕對之決定權之控制力，且對買受人之資格設有限制，亦未
    約定所有權移轉時間等，主張有違反公平交易法第二十四條之規定云云。惟按公
    平交易法第二十四條固規定「除本法另有規定外，事業亦不得為其他足以影響交
    易秩序之欺罔或顯失公平之行為」，參酌該條第一條之立法目的「為維護交易秩
    序與消費者利益，確保公平競爭，促進經濟之安定與繁榮」，顯係就不公平競爭
    所為規範，以維護交易安全，自應由有無不公平競爭及使交易相對人無從為正確
    選擇而為考量。國宅買賣既為政府為照顧中、低收入戶住者有其屋之社會福利措
    施，並因而制定國民住宅條例，對承購者之身分予以限制，且由附卷承購申請須
    知所提供之貸款額度、利率及年限，顯較一般房屋買賣為優惠，係為落實政策所
    必然，尚無違反同業公平競爭可言。其於承購人辦理承購登記時，同時檢附承購
    申請須知、買賣契約範本，承購人得事先審閱承購條件及契約內容，並於房屋完
    成選定戶號後，決定承購而為訂約，其契約條款復就買賣雙方履行契約之主要權
    利義務均詳為規定，並無對承購人顯失公平情事，均見前述，其中承購申請須知
    第九條已明定「承購人於繳交配合款辦妥簽約手續後，應即將辦理土地、建物移
    轉登記及抵押登記文件送交被上訴人，辦理房地產權移轉登記及抵押權登記」，
    而由承購人僅須繳納定金、自備款及代辦費，其價金尾款則自抵押貸款支付來看
    ，顯然就所有權移轉登記及尾款價金之支付已有明定，上訴人指未約定所有權移
    轉時間，尚有誤解。則承購人既有充分審閱並深思熟慮契約內容之機會，而有決
    定訂約與否之意思自由，自不致損害其權益，亦無影響交易安全可言，上訴人主
    張本件訂約違反公平交易法第二十四條云云，委無足採。
七、末按契約因可歸責於付定金當事人之事由，致不能履行時，定金不得請求返還。
    民法第二百四十八條第二款定有明文。本件國宅買賣契約附件承購申請須知第十
    一條復約定「承購人未依規定期限繳交配合款及有關費用，簽訂．．．．貸款契
    約，備齊所有權移轉登記之必要書件．．．．取銷其承購權並註銷等候名冊順位
    ，其已繳之款項，除定金不予發還並繳入國宅基金外，其餘悉數退還。」，均有
    國宅買賣契約及承購申請須知附卷可佐。經查：
    (一)上訴人雖主張系爭國宅有瑕疵，被上訴人非依債務本旨提出給付云云。惟查：
      兩造簽約後，上訴人即以系爭國宅房屋有瑕疵為由，拒絕辦理交屋，被上訴人
      就上訴人所指瑕疵已一一修繕完畢，被上訴人相關承辦人員會同上訴人於八十
      九年四月五日在室內設備表中列舉各項修繕部分，完成修繕複驗，上訴人當日
      即在複驗修繕紀錄單承購戶點交簽認欄、室內設備表承購戶接管單位欄分別簽
      名，完成點交，受領鑰匙，有被上訴人提出複驗修繕記錄單二紙、室內設備表
      一紙、系爭國宅承攬人金陵建設股份有限公司函及檢附之修繕完成照片多張附
      卷可佐，並經證人即負責監造之內政部營建署南區國宅工程組人員黃劭昇結證
      在卷（見原審案卷第二六二頁），上訴人復自認當日有在承購戶點交簽名欄下
      簽名（見原審案卷第二七九頁），其複驗修繕及受領系爭國宅既無意思表示不
      自由情事，顯見兩造於該日就被上訴人已依債務本旨提出給付達成合意。上訴
      人猶以被上訴人未負物之瑕疵擔保責任，主張解除契約及空言被上訴人應負損
      害賠償責任云云，均無足採。
    (二)上訴人自簽約日之八十八年五月十二日起至八十九年四月五日點交房屋期間，
      僅依約支付定金十萬元、自備款三十一萬六千元及過戶代辦費二萬五千元，於
      此期間，被上訴人並未請求任何價金之支付，至八十九年四月五日就系爭房屋
      瑕疵部分複驗點交完成，依承購申請須知第九條、第十條，上訴人自應繳交配
      合款、交付辦理土地、建物移轉登記及抵押登記等相關文件，以便辦理產權移
      轉登記及貸款等購屋後續事宜，上訴人履受催告未予辦理，被上訴人分別於九
      十年二月十三日及九十年三月十五日發函上訴人，應於「文到一個月內至本府
      洽辦購屋後續作業，逾期依據本區國宅社區承購人須知第十一條規定，視台端
      未依規定期限辦理購屋作業，將予取消承購權，並依規定辦理解約事宜。」，
      因上訴人仍未予辦理，被上訴人乃於九十年七月二十五日向內政部營建署申請
      核撥退還上訴人已繳納之自備款，並於九十年八月二十八日函知上訴人，將以
      上訴人未依期限辦理購屋作業，予以取消其承購權，上訴人嗣於九十一年三月
      八日填具國民住宅退屋退款申請書，記載就系爭國宅房屋「因故無法承購該戶
      國宅，茲請貴府同意本人辦理該戶退屋退款作業，其已繳納之自備款等款項依
      規定扣除定金外，其餘無息退還」等語，並交還鑰匙，均有被上訴人提出之上
      開函文四份、退屋退款申請書一紙附卷可明，且為上訴人所不爭，則不論被上
      訴人於九十年八月二十八日行文通知上訴人取消其承購權，是否屬解除契約之
      通知（被上訴人辯稱斯時沒有正式解除契約），上訴人既於九十一年三月八日
      填具國民住宅退屋退款申請書，交還鑰匙予被上訴人，足見兩造於九十一年三
      月八日就解除國宅買賣契約、無息退還除定金外之已付價款等，已達成合意，
      被上訴人嗣後亦已退還已付之自備款三十一萬六千元及過戶代辦費二萬五千元
      ，亦為上訴人所自認。
    (三)按物之出賣人固負有移轉財產權於他方之義務，惟移轉不動產財產權尚須買受
      人配合交付相關證件，買受人並負有支付價金之義務。本件上訴人既於點交受
      領系爭國宅房屋後，屢經催告，遲未依約配合辦理購屋後續作業，致被上訴人
      無法辦理土地、建物所有權移轉登記及抵押權登記，無從取得貸款價金，上訴
      人復未支付後續價金，則被上訴人辯稱因上訴人遲未辦理購屋後續作業，致其
      無法辦理產權移轉及貸款，屬可歸責於上訴人等情，堪可採信。從而，被上訴
      人依國民住宅買賣契約及承購申請須知第十一條之約定，取消上訴人之承購權
      ，沒入上訴人於簽約時支付之定金一十萬元，核無不合，亦屬正當權利之行使
      ，尚無公平交易法第二十四條所謂足以影響交易秩序之欺罔或顯失公平之行為
      ，或有何違反消費者保護法第十二條之誠信原則可言。
八、綜上所陳，本件上訴人主張兩造之契約違反民法第二百四十七條之一、消費者保
    護法第十二條及公平交易法第二十四條等規定，應屬無效云云，均不足採，被上
    訴人辯稱因上訴人屢受催告，未配合辦理購屋後續作業，依約取消其承購權，因
    而沒收定金十萬元等情，堪可採信。是上訴人以兩造就定金所為之約定無效，執
    此主張被上訴人應返還該十萬元之定金，及自八十八年五月十二日起至清償止，
    按年息百分之五計算之利息，為無理由，不應准許。原審為上訴人敗訴之判決，
    並無不合，上訴意旨指摘原判決不當，求予廢棄改判，為無理由，應予駁回。
九、本件判決基礎已臻明確，兩造其餘攻擊防禦方法，核與判決結果無影響，爰不一
    一論述，併此敘明。
十、據上論結，本件上訴為無理由，依民事訴訟法第四百三十六條之一第三項、第四
    百四十九條第一項、第七十八條，判決如主文。
中      華      民      國    九十二    年      三      月    十一      日
                                            臺灣臺南地方法院民事第三庭
~B審判長法  官  王金龍
~B      法  官  蔡雅惠
~B      法  官  林逸梅
右正本證明與原本無異
本件當事人須以本判決適用法規顯有錯誤為理由，始得於判決送達後二十日內向本院
提出上訴狀，並應同時表明上訴理由，如已於本判決宣示後送達前提起上訴，應於判
決送達後十日內補具上訴理由（均按他造當事人之人數附繕本），並經本院許可後方
得上訴最高法院。
中      華      民      國    九十二    年      三      月    十一      日
~B   法院書記官  魏芝雯


司法院資訊處製作；財團法人民間司法改革基金會備份。
